最高法院刑事判決　　　　　　　　　　　　　　　九十三年度台上字第二六八七號
　　上　訴　人　甲○○
右上訴人因偽造有價證券案件，不服台灣高等法院台南分院中華民國九十三年三月十
六日第二審更審判決（九十二年度重上更(三)字第五六一號，起訴案號：台灣台南地方
法院檢察署八十一年度偵字第一三七八七號），提起上訴，本院判決如左：
    主  文
原判決撤銷，發回台灣高等法院台南分院。
    理  由
本件原判決認定上訴人甲○○與另一冒名「葉植村」（真正之葉植村本人，經原審法
院八十三年度上易字第一二七二號判決無罪確定後，已死亡）之不詳姓名成年男子，
於民國八十一年間向不詳姓名之人取得尚得意實業股份有限公司（以下簡稱為尚得意
公司）及葉植村向彰化商業銀行台北市東門分行請領並已蓋妥葉植村印鑑章之空白支
票一本，即基於共同意圖供行使之用及為自己不法所有意圖之概括犯意連絡，二人先
偽造尚得意公司之印章後，旋於八十一年五月四日上午十一時許，前往台南縣西港鄉
○○路三十三巷四號鄭水石經營之金玉珍銀樓，向鄭水石詐購金飾一批計值新台幣（
下同）七萬三千七百元，鄭水石不知有詐而交付該批金飾後，並推由該冒名葉植村之
不詳姓名成年男子，在上開第ＸＬ0000000號空白支票上偽填日期、金額，再
蓋用偽造之尚得意公司印鑑，完成偽造尚得意公司及葉植村共同簽發之付款人彰化商
業銀行台北市東門分行，八十一年五月十日期第ＸＬ0000000號面額七萬三千
七百元支票後，交付予鄭水石收受。嗣上訴人二人又承上之犯意，再共同向在同一地
址經營「愛時鐘錶店」之吳坤圳（與金玉珍銀樓分用同一店面左右兩側）詐購精工錶
二只計值八千元，吳坤圳亦不知有詐而交付該二只手錶後，並推由上訴人在另一張第
ＸＬ0000000號空白支票上，填載日期、金額，再由冒名葉植村之人蓋用偽造
之尚得意公司印鑑，完成偽造尚得意公司及葉植村共同簽發之付款人彰化商業銀行台
北市東門分行，八十一年五月二十日期第ＸＬ0000000號面額八千元之支票後
交付吳坤圳收受。嗣後上開二張偽造之支票分由鄭水石、吳坤圳二人提示不獲兌現後
始知受騙等情。因而撤銷第一審判決，改判仍論處上訴人共同連續意圖供行使之用，
而偽造有價證券罪刑，固非無見。
惟按依刑事訴訟法應用辯護人之案件或已經指定辯護人之案件，辯護人未到庭辯護而
逕行審判者，其判決當然違背法令，同法第三十一條第一項、第三百七十九條第七款
定有明文。又依同法第四十七條規定，審判期日之訴訟程序，專以審判筆錄為證。查
本件上訴人所涉犯者為刑法第二百零一條第一項偽造有價證券罪，屬強制辯護之案件
。乃原審九十三年三月二日審判筆錄雖記載：「審判長請選任辯護人陳（慧博）律師
為被告辯護。選任辯護人起稱：辯護意旨引用辯護狀所載」云云，但核閱原審卷宗，
除九十二年十二月二十三日上訴人之選任辯護人陳慧博律師曾具刑事調查證據聲請狀
外，該律師並未曾提出任何辯護書狀或上訴理由書狀，顯與辯護人未經到庭辯護而逕
行審判者無異，揆之首開說明，原審所踐行之訴訟程序，於法尚有未合，且顯然影響
於判決，自屬判決違背法令。又按認定犯罪應依憑證據，為刑事訴訟法所明定，故被
告否認犯罪事實所持之辯解，縱屬不能成立，仍非有積極證據足以說明其犯罪行為，
不能遽為有罪之認定。本件上訴人一再辯稱：伊不知本件系爭支票之來源，亦不知系
爭支票發票人欄上所蓋之尚得意公司及負責人之印文係偽造，伊至愚亦不致於找小學
同學行騙，伊並無偽造系爭支票詐欺之犯意云云，固不可盡信。雖原判決已於理由內
指駁上訴人之辯解，但對於認定：上訴人如何與冒名「葉植村」者，共同取得系爭支
票；如何與「葉植村」共同偽造尚得意公司印章；或如何知悉「葉植村」在其所持之
系爭支票發票人欄上蓋用之尚得意公司及葉植村之印文為偽造；或明知未經合法授權
或無其他合法原因而與「葉植村」共同簽發系爭支票等與犯罪構成要件有關之事實，
並未說明其所憑之證據及理由，揆之上開說明，遽為上訴人有罪之認定，自與證據法
則有違。再上訴人在原審具狀請求傳喚尚得意公司之股東蘇子龍、洪祺鐘，以調查系
爭支票及葉植村之印鑑章由何人保管，財務由何人實際負責，系爭支票何以會外流，
如何交付上訴人等，攸關上訴人辯稱其於本件行為時並不知系爭支票為無合法來源之
支票云云，是否可信之判斷部分，雖原審前審已分別傳訊該公司股東王競中、張進德
，認不足為上訴人有利之證明，原判決已加以說明，但該公司股東蘇子龍、洪祺鐘經
原審傳喚並未到庭，原判決遽謂該等股東「應僅係掛名股東，對於尚得意公司之運作
及業務經營，顯未實際參與」云云，已嫌無據，且對於該蘇子龍、洪祺鐘是否不能查
證或難以查證，原審並未說明其理由，均非妥適。以上諸端或為上訴意旨所指摘，或
為本院得依職權調查之事項，應認原判決仍有撤銷發回更審之原因。
據上論結，應依刑事訴訟法第三百九十七條、第四百零一條，判決如主文。
中　　　華　　　民　　　國　　九十三　　年　　　五　　　月　　二十七　　日
                              最高法院刑事第七庭
                                  審判長法官  莊　登　照
                                        法官  洪　明　輝
                                        法官  黃　一　鑫
                                        法官  魏　新　和
                                        法官  林　秀　夫
      右正本證明與原本無異
                                              書  記  官
中　　　華　　　民　　　國　　九十三　　年　　　六　　　月　　　三　　　日
                                                                    Ｍ
